【裁判字號】    92,上訴,831
【裁判日期】    920506
【裁判案由】    竊盜等
【裁判全文】
臺灣高等法院刑事判決                            九十二年度上訴字第八三一號
    上  訴  人
    即  被  告  甲○○
右上訴人因竊盜等案件，不服臺灣新竹地方法院九十一年度訴字第六０九號，中華民
國九十二年一月二十四日第一審判決（起訴案號：臺灣新竹地方法院檢察署九十一年
度偵字第二二八八號）提起上訴，本院判決如左：
    主  文
原判決撤銷。
甲○○意圖為自己不法之所有，而侵占遺失物，處罰金壹仟元，如易服勞役，以佰
元折算壹日。又連續踰越門扇竊盜，處有期徒刑壹年。變造如附表所示之
共捌紙、偽造之第一商業銀行竹東分行活期儲蓄存款印鑑卡上之丁○○印文貳枚、丁○○署名乙枚、卡號為0000000000000000號之臺灣中小企業銀行信
用卡簽帳單上偽造之戊○○署押貳枚及簽帳單收執聯，均沒收之。
    事  實
一、甲○○於民國九十年十二月不詳時間，在新竹縣竹東鎮○○○路夜市旁，見乙○○所有之
    ，將該
二、嗣另行起意，基於意圖為自己不法所有之竊盜、變造特種文書、行使變造特種文
    書、偽造私文書及行使偽造私文書等概括犯意，連續於：
(一)、九十一年三月二十二日十八時許，在新竹縣竹東鎮○○街二八一號竹東水電行前
    ，徒手竊取丁○○所有之皮包乙個（內含ＮＯＫＩＡ五三一○型號電池一個、Ｈ
    ＯＭＥＢＯＸ會員卡乙枚、
    印章乙枚、中國信託商業銀行及香港上海匯豐銀行信用卡各乙枚）。並於同年三
    月底不詳時日，在新竹縣竹東鎮○○街二八三號住處，以將上開
    換貼其本人照片，或換貼本人照片並更改出生年月日之方式予以變造後影印，復
    於不詳時間持前開變造之
    店員出示前開變造之
    一一號遠傳電信股份有限公司行動電話易付卡使用，由不知情之客服人員（成年
    人）據此登記用戶基本資料，均足生損害於戶政機關對於國民
    確性、丁○○本人及遠傳電信股份有限公司。再於同年三月二十八日，持上開丁○○之印章及前揭變造丁○○之國民
    未經丁○○之同意，在活期儲蓄存款印鑑卡上加蓋印文二枚，並於開戶聲請書上
    偽造丁○○之署名乙枚，暨交付該活期儲蓄存款印鑑卡於第一商業銀行竹東分行
    之承辦人員，而以「丁○○」名義申辦帳號00000000000號存簿使用
    ，足生損害於戶政機關對於國民
    開戶資料管理之正確性以及丁○○本人。
(二)、九十一年三月二十五日十時十分許，乘位於新竹縣竹東鎮○○路○段一九二號己○○所經營之「大地無線通訊行」無人在內看管之際，徒手竊取置於櫃臺內之型
    號ＮＯＫＩＡ三三三○、序號000000000000000號行動電話乙支
    。
(三)、九十一年四月二十一日上午不詳時間，乘位於新竹縣竹東鎮○○里○○街二八七
    號戊○○住宅三樓大門未鎖之際，徒手從自家陽台爬越侵入住宅（侵入住宅部分
    未據告訴），竊取戊○○所有之臺灣中小企業銀行（卡號0000000000
    000000號）信用卡、慶豐銀行（卡號0000000000000000
    號）信用卡、
    中小企業銀行（卡號0000000000000000號）信用卡各乙枚。並
    於同年四月不詳時日，在新竹縣竹東鎮○○街二八三號住處，將上開
    乙紙換貼其本人照片予以變造後影印，再將上開
    復於同年四月二十二日，持上開竊得之戊○○所有之臺灣中小企業銀行信用卡，
    至新竹縣竹東鎮○○路○段二○八號一樓燦坤實業股份有限公司竹東分公司（以
    下稱燦坤公司），佯稱為上開信用卡之持有人，購買新臺幣五百九十元之ＫＩＮ
    ＹＯ多媒體喇叭，並交付該信用卡供特約商店店員在印錄機上刷卡辨識，經商店
    店員交付簽帳單後，在消費之簽帳單上偽簽「戊○○」之署名共計二枚（每份簽
    帳單，均為一式二聯，採複寫方法，故甲○○於每份簽帳單之客戶存查聯上偽簽
    「戊○○」之署名，即同時複寫於該簽帳單之特約商店存查聯），表示係戊○○
    本人簽帳消費，再將偽造之簽帳單交還特約商店店員而行使偽造私文書，使特約
    商店店員陷於錯誤，交付甲○○前開商品，總計五百九十元，足以生損害於戊○○本人、臺灣中小企業銀行、及燦坤公司。嗣經警於九十一年四月二十二日十五
    時許，在新竹市○○路五五號前實施臨檢時，自甲○○身上查扣戊○○之信用卡
    二枚、丙○○之信用卡及丁○○之金融卡各乙枚，並經甲○○同意搜索，再自竹
    東鎮○○街二八三號住處，查獲其餘扣押物品始悉上情。
三、案經新竹縣警察局竹東分局報請臺灣新竹地方法院檢察署檢察官偵查起訴。
    理  由
一、訊據被告甲○○對於右揭事實於警訊、偵查、原審及本院審理中供承不諱（偵卷
    第十頁、第七一頁、第一○七頁、原審卷第二一頁至第二二頁、第四六頁、第五
    五頁至第五九頁、本院九十二年四月十五日訊問筆錄），核與被害人乙○○、丁○○、己○○、戊○○及丙○○指述情節相符，並有贓物認領保管收據四紙、遠
    傳電信股份有限公司易付卡申請相關資料乙份、扣押物品清單、信用卡簽單、燦
    坤實業股份有限公司竹東分公司發票、及第一商業銀行竹東分行之活期儲蓄存款
    印鑑卡各乙紙、變造之丁○○
    佐證，足認被告自白確與事實相符，本件事證明確，被告犯行足以認定，應依法
    論科。
二、按被告雖稱有精神方面疾病（原審卷第二二頁、第五八頁），並提出行政院國軍
    退除役官兵輔導委員會竹東榮民醫院診斷證明書（原審卷第二四頁），惟依該院
    函與病歷所示（偵卷第九三頁至第一○二頁），被告係於本件行為前之八十九年
    十一月二十二日、同年十二月十二日、九十年一月四日、同年一月十六日、同年
    一月三十日、同年二月十三日、同年二月二十七日、同年三月十三日、同年五月
    十日、同年六月七日、同年八月十六日、同年十月二十五日在門診治療，其後於
    本案發生後之九十一年二月十八日、同年三月十四日、同年三月二十一日、同年
    三月二十八日、同年四月二十五日、同年五月三十日始再門診治療，病名均為雙
    向性情感異常，鬱型，未明示嚴重度，且其函覆：「(一)、甲○○在本院精神科診
    斷為情感性精神病。(二)、個案之病史殊難判斷其竊盜犯行與其罹患之疾病間是否
    有關連」（偵卷第九十三頁）。另行政院衛生署立竹東醫院函覆之資料與病歷則
    為八十九年十一月二十日未再到診，兵役診斷書上之診斷為疑精神分裂症（八十
    九年六月一日）（偵卷第八四頁），另被告於本院審理期日所提之長庚紀念醫院
    診斷證明書及行政院國軍退除役官兵輔導委員會竹東榮民醫院診斷證明書亦均僅
    記載被告患有強迫症，建議宜繼續門診追蹤治療，是被告為本件行為時仍持續門
    診治療服藥控制，且所罹患精神方面疾病與本件竊盜犯行無法證明有必然關連性
    。而「刑法心神喪失或精神耗弱，係指其行為時在心神喪失或精神耗弱狀態中者
    而言，其有間發的精神病態者，即應以其行為是否出於心神喪失或耗弱狀態存在
    中，為不罰或得減之標準，不能由其犯罪後罹於精神病態，而與心神喪失或精神
    耗弱人之行為同論」、又「刑法上之心神喪失與精神耗弱，應依行為時精神障礙
    程度之強弱而定，如行為時之精神，對於外界事務全然缺乏知覺理會及判斷作用
    ，而無自由決定意思之能力者，為心神喪失，如此項能力並非完全喪失，僅較普
    通人之平均程度顯然減退者，則為精神耗弱」（最高法院二十九年上字第八六六
    號判例、四十八年台上字第一四八六號判例意旨參照）。本件被告雖患有情感性
    精神病，但其主要症狀為情緒緊張失眠、注意力不集中、負面思考退縮行為，此
    有行政院國軍退除役官兵輔導委員會竹東榮民醫院九十一年九月三十日診斷證明
    書乙紙（原審卷第二四頁）在卷可稽，且被告歷經警訊、偵查、原審以及本院調
    查審理時，其應訊與神情均無異常，就訊問之內容亦能瞭解並為清楚之自辯，復
    參以其竊盜後先換貼自己之照片，或換貼自己之照片並更改出生年月日影印後再
    持以行使，又先後購買行動電話易付卡向電信公司登錄被害人之年籍資料、至銀
    行開戶、並至特約商店依一般之交易方式刷卡消費，復在簽帳單上正確簽署被害
    人之姓名，以其能順利為如此一連串之竊盜、登錄行動電話使用者資料、開戶及
    冒用信用卡之行為觀察，可證被告並非對於外界事務全然缺乏知覺理會及判斷作
    用，而無自由決定意思之能力者，或有較普通人之平均程度顯然減退之情形，是
    堪認其為上述竊盜、登錄被害人之年籍資料、開戶及冒刷信用卡行為之時並非處
    於心神喪失或精神耗弱之狀態甚明。
三、核被告甲○○所為，就事實欄一部分係犯刑法第三百三十七條之侵占遺失物罪，
    就事實欄二(一)部分之竊取丁○○所有之皮包乙個係犯刑法第三百二十條第一項普
    通竊盜罪，將上開
    月日予以變造後影印申購行動電話易付卡使用，係犯刑法第二百十二條變造特種
    文書罪、第二百十六條、第二百十二條之行使變造特種文書罪，而持上開丁○○
    之印章及前揭變造丁○○之國民
    係犯刑法第二百十六條、第二百十條行使偽造私文書罪、第二百十二條之行使變
    造特種文書罪，其盜用印章之行為，為偽造私文書之部分行為，而偽造私文書及
    變造特種文書之低度行為，為行使之高度行為所吸收，均不另論罪，就事實欄二
    (二)部分係犯刑法第三百二十條第一項普通竊盜罪，就事實欄二(三)部分之竊盜戊○○及丙○○信用卡等物係犯刑法第三百二十一條第一項第二款踰越門扇竊盜罪，
    而被告竊盜戊○○及丙○○之物，屬一行為侵害二法益，觸犯二竊盜罪，應依想
    像競合犯之規定從一重處斷。又於消費簽帳單上偽造戊○○之署名，復將簽帳單
    交還特約商店人員持以行使，使商店人員陷於錯誤，而交付ＫＩＮＹＯ多媒體喇
    叭，顯然對簽帳單之內容有所主張，按於信用卡簽帳單上偽簽姓名，不待依據習
    慣或特約，單從形式上觀察，即足以知悉係表示已收受特約商店所交付之交易標
    的物或消費標的，含有收據性質，屬於刑法第二百十條所稱之私文書，是其此部
    分所為係犯刑法第二百十六條、第二百十條之行使偽造私文書罪及第三百三十九
    條第一項詐欺取財罪。被告偽造署押為偽造私文書之部分行為，而偽造私文書之
    低度行為又為行使之高度行為所吸收，均不另論罪。又被告先後多次竊盜、行使
    變造特種文書及行使偽造私文書之犯行，均時間緊接，犯罪構成要件相同，顯係
    基於概括犯意為之，應均依連續犯規定論以一罪，並依法加重其刑，而被告所犯
    上開連續加重竊盜罪、連續行使變造特種文書、連續行使偽造私文書罪、及詐欺
    取財罪間，有方法、目的，原因與結果之牽連關係，應依刑法第五十五條牽連犯
    之規定，從一重論以連續加重竊盜罪，再被告所犯上開連續加重竊盜罪與侵占脫
    離持有物罪，犯意各別，罪名不同，應分論併罰。
四、原審以被告犯罪事證明確，而予論科，固非無見﹔惟被告主張係以現金向燦坤公
    司購買會員卡之後，史奴比手錶係辦會員卡送的，伊只有用戊○○之信用卡購買
    喇叭云云。經查燦坤公司之統一發票上記載被告當日購買會員卡一張、史奴比手
    錶一只均係以現金結帳，僅有ＫＩＮＹＯ多媒體喇叭係以刷卡付費﹔另被告係以
    其自己之金錢購買遠傳易付卡，但於遠傳電信公司所登錄之用戶資料則為被害人
    丁○○之資料，原審未察，逕認定被告偽造被害人戊○○之簽名，盜用戊○○之
    信用卡購買燦坤公司會員卡、史奴比手錶、ＫＩＮＹＯ多媒體喇叭共計八百九十
    九元及諭知沒收被告自行購買之遠傳易付卡，與侵占遺失物科罰金諭知易服勞役
    部分，漏引刑法第四十二條第二項俱有違誤。被告上訴意旨，指摘原判決有不當
    之處，請求撤銷改判，為有理由，應由本院將原判決撤銷。爰審酌被告犯罪後，
    坦承全部犯行，及其素行、智識程度、犯罪之動機、利用信用卡犯罪，刷卡消費
    之金額，利用信用卡交易之便捷性，破壞信用卡之經濟秩序，對被害人造成之損
    失，兼衡被告以侵入被害人住宅行竊，足以造成民眾日常生活恐懼，製造社會不
    安等一切情狀，分別量處如主文第二項所示之刑，罰金部分並諭知易服勞役之折
    算標準。
五、至被告於開戶印鑑卡上偽造被害人丁○○之署名一枚、開戶印鑑卡上偽造被害人
    丁○○之印文二枚，簽帳單上之客戶存查聯、商店存查聯上偽造被害人戊○○之
    署名共二枚，並無其他證據證明業已滅失，且同為代表該被冒用者，不問屬於犯
    人與否，應依刑法第二百十九條之規定宣告沒收。變造如附表所示之
    共八紙，為被告犯罪所得之物，應依刑法第三十八條第一項第三款沒收。
六、據上論斷，應依刑事訴訟法第三百六十九條第一項前段、第三百六十四條、第二
    百九十九條第一項前段，刑法第二百十六條、第二百十條、第二百十二條、第三
    百二十一條、第三百三十九條第一項、第三百三十七條、第五十五條、第二百十
    九條、第三十八條第一項第三款、第四十二條第二項，罰金罰鍰提高標準條例第
    一條前段、第二項，判決如主文。
本案經檢察官郭弘佑到庭執行職務。
中      華      民      國    九十二    年      五      月      六      日
                              臺灣高等法院刑事第十一庭
                                  審判長法  官  楊  照  男
                                        法  官  王  詠  寰
                                        法  官  陳  炳  彰
右正本證明與原本無異。
侵占遺失物部分不得上訴，其他部分如不服本判決，應於收受送達後十日內向本院提
出上訴書狀，其未敘述上訴之理由者並得於提起上訴後十日內向本院補提理由書（均
須按他造當事人之人數附繕本）。
                                        書記官  沈  秀  容
中      華      民      國    九十二    年      五      月      七      日
附錄本判決論罪科刑法條全文：刑法第三百二十一條
犯竊盜罪而有左列情形之一者，處六月以上五年以下有期徒刑：
一  於夜間侵入住宅或有人居住之建築物、船艦，或隱匿其內而犯之者。
二  毀越門扇、牆垣或其他安全設備而犯之者。
三  攜帶兇器而犯之者。
四  結夥三人以上而犯之者。
五  乘火災、水災或其他災害之際而犯之者。
六  在車站或埠頭而犯之者。
前項之未遂罰之。
中華民國刑法第三百三十七條
意圖為自己或第三人不法之所有，而侵占遺失物、漂流物或其他離本人所
持有之物者，處五百元以下罰金。
 附表：
┌──┬────┬─────┬────┬────────────────┐
│編號│被變造人│變造行為  │變造數量│備註                            │
├──┼────┼─────┼────┼────────────────┤
│一  │丁○○  │換貼照片、│乙紙    │含身分證影本正反面（見外放證物）│
│    │        │更改生日  │        │                                │
├──┼────┼─────┼────┼────────────────┤
│二  │丁○○  │換貼照片、│二紙    │含身分證影本正面（見外放證物）  │
│    │        │更改生日  │        │                                │
├──┼────┼─────┼────┼────────────────┤
│三  │丁○○  │換貼照片  │乙紙    │含身分證影本正反面（見外放證物）│
├──┼────┼─────┼────┼────────────────┤
│四  │丁○○  │換貼照片  │乙紙    │含身分證影本正面（見外放證物）  │
├──┼────┼─────┼────┼────────────────┤
│五  │戊○○  │換貼照片  │三紙    │含身分證影本正面（見外放證物、偵│
│    │        │          │        │卷第五七頁）                    │
└──┴────┴─────┴────┴────────────────┘


司法院資訊處製作；財團法人民間司法改革基金會備份。
